臺灣高等法院刑事判決　　　　　　　　　　　　　九十一年度上易字第二五四號
　　上　訴　人　臺灣宜蘭地方法院檢察署檢察官
　　被　　　告　甲○○
　　　　　　　　乙○○○
右上訴人因被告詐欺案件，不服臺灣宜蘭地方法院九十一年度易字第一九○號，中華
民國九十一年七月二十四日第一審判決（起訴案號：臺灣宜蘭地方法院檢察署九十一
年度偵續字第八號）提起上訴，本院判決如左：
    主  文
上訴駁回。
    理  由
一、公訴意旨略以：被告甲○○及乙○○○為夫妻，明知渠等無資力支付會款，仍於
    民國（下同）八十八年三月間，共同召集自同年三月三十日起至九十一年八月三
    十一日止、每期會款新台幣（下同）一萬元，採內標制，連會首在內共計四十三
    會之互助會，致告訴人丙○○陷於錯誤而參加一會，並於每期繳納會款。詎被告
    二人自八十九年九月三十日起即無故停標，告訴人丙○○始知受騙。因認被告二
    人涉有刑法第三百三十九條第一項之詐欺罪嫌。
二、本件公訴人認被告涉有右揭犯罪，係以告訴人之指訴及卷附互助會單一紙為主要
    論據。訊據被告二人堅決否認有詐欺犯行，並均辯稱：當初互助會係因標息越標
    越高，由於怕無力負擔，因此和全部會員商談過，並書立同意書，自八十九年九
    月三十日停標，並於停標後陸陸續續攤還會員的錢，並有開立本票作為擔保等語
    。
三、按犯罪事實應依證據認定之，無證據不得推定其犯罪事實；又不能證明被告犯罪
    者，應諭知無罪之判決，刑事訴訟法第一百五十四條、第三百零一條第一項分別
    定有明文。又犯罪事實之認定，應憑真實之證據，倘證據是否真實尚欠明確，自
    難以擬制推測之方法，為其判斷之基礎；而認定犯罪事實之證據係指足以認定被
    告確有犯罪行為之積極證據而言，該項證據自須適合於被告犯罪事實之認定，始
    得採為斷罪資料，最高法院著有五十三年臺上字第六五六號、二十九年上字第三
    一○五號判例可參。且刑事訴訟上證明之資料，無論其為直接或間接證據，均須
    達於通常一般之人均不致有所懷疑，而得確信其為真實之程度，始得據為有罪之
    認定，若其關於被告是否犯罪之證明未能達此程度，而有合理懷疑之存在，致使
    無從形成有罪之確信，根據「罪證有疑，利於被告」之證據法則，即不得遽為不
    利被告之認定，亦有最高法院七十六年臺上字第四九八六號判例可稽。又刑法第
    三百三十九條第一項詐欺罪之成立，需以行為人主觀上有意圖為自己或第三人不
    法之所有，客觀上以詐術使人將本人或第三人之物交付者，始足當之。
四、經查：
  (一)被告乙○○○於八十八年二月間召集互助會，由乙○○○擔任會首，連會首在內
    共計四十三人，會期自同年三月三十日起至九十一年八月，會款每期一萬元，採
    內標制，其中由被告甲○○參加一會，而上開互助會自九十年九月三十日起由互
    助會會員協議停標之事實，均為被告二人自承在卷，並有互助會單及協議書各一
    件在卷可憑。而上開互助會於停會後，被告二人仍按月定期清償告訴人，並書立
    本票作為擔保，亦為告訴人所不爭執。
  (二)雖告訴人指訴稱：於上開互助會中，除乙○○○擔任會首，甲○○參加一會外，
    被告二人之子女陳馴龍、陳進炎各參加一會，陳秋錦參加二會外，並受讓李長埤
    一會，實際上被告二人總計參加七會，以被告二人之資力，並無法負擔等語。惟
    上開證人陳馴龍、陳進炎、陳秋錦於偵查時均證稱：上開互助會渠等均有參加，
    並定期交付會款予被告二人等語（參見九十一年三月二十日偵訊筆錄）。另李長
    埤之一會，係於互助會會期中即八十八年十月三十日轉讓予乙○○○，亦有轉讓
    書一紙在卷可憑，是依卷內資料，尚乏證據證明被告二人有何冒標之情事，亦不
    足以證明被告有何意圖詐欺之主觀犯意及客觀犯行。
  (三)被告二人於審理時，對於互助會停標後，就償還告訴人之數額，其計算之標準應
    以告訴人每期會款扣除利息後實際支付之數額即十三萬七千元為準；而告訴人方
    面認應以停會前之死會數額，以每會一萬元之會款為計算之標準，總計被告應支
    付告訴人十九萬元。而雙方就此數額之爭執，經臺灣宜蘭地方法院民事庭審理後
    ，認被告乙○○○應以停會前之十九期死會會款為計算標準，應償還之總額為十
    九萬元，有該院九十一年度簡上字第一號判決附卷可稽，亦徵本件係雙方就互助
    會停會後，對於應償還數額之爭執，尚難遽以刑法第三百三十九條第一項之詐欺
    罪相繩。
五、綜上所述，本件要屬被告於互助會停會後，對於應償還予告訴人合會金數額多寡
    之民事糾葛，尚與詐欺之刑責無涉。此外，復查無其他積極證據足資認定被告有
    何公訴人所指述之詐欺犯行，本件不能證明被告犯罪，揆諸前揭說明，自應諭知
    被告二人無罪之判決。
六、原審以不能證明被告二人犯罪，而諭知無罪之判決，經核並無不合。告訴人狀請
    檢察官上訴意旨以和解之金額僅為會款之四成，難認有和解誠意，且被告二人均
    不肯提出死會名單，則其得標會員或活會會員之人數可能係虛設；又所謂每月支
    付三千元等，亦屬無稽云云。惟查，告訴人與被告既均出於自願而簽訂協議書，
    表示雙方均同意遵守並履行協議書之內容，被告依照協議書之內容自九十年二月
    三十日起每月支付告訴人三千元，並書立本票作為擔保，為告訴人所不爭執，至
    九十一年十月五日仍按月給付三千元給告訴人，顯難認被告二人無和解之誠意，
    反觀係告訴人任意反覆不願遵守協議之內容，況告訴人若認被告等人應依臺灣宜
    蘭地方法院民事判決給付十九萬元，則其欲就不足之額為求償，應循民事強制執
    行途徑予以解決，尚難以該民事確定判決而指摘被告二人無和解之誠意並有詐欺
    之意圖。且被告二人於偵訊時已提出死會會員名單，並於本院提出活會會員之名
    單（見九十年偵字第一一七○號卷、本院卷第七十頁、七十一頁），而會員李清
    流、張秀、張淑淵、周元寶、俞胡荔香於偵訊時均陳稱不知道被告二人有無冒標
    他人合會，會員林素嬌、薛丕何、邱玉燕則證稱：「（被告二人有無冒標他人合
    會？）沒有」等語（見九十年偵字第一一七○號卷第一二八至一三五頁），可知
    ，被告二人應無冒標而詐欺會員之行為，檢察官認被告二人虛構得標及活會會員
    之名單顯屬臆測之詞，被告二人應不具詐欺告訴人之意圖無疑。上訴意旨仍執上
    開情詞指摘原判決不當，難認為有理由，應予駁回。
據上論斷，應依刑事訴訟法第三百六十八條，判決如主文。
本案經檢察官田炳麟到庭執行職務。
中      華      民      國    九十一    年      十      月    三十一    日
                            臺灣高等法院刑事第十二庭
                                    審判長法  官  劉  景  星
                                          法  官  陳  博  志
                                          法  官  陳  志  洋
右正本證明與原本無異。
不得上訴。
                                          書記官  蔡  佩  珊
中      華      民      國    九十一    年      十      月     三十一   日
